【裁判字號】    95,易,400
【裁判日期】    950810
【裁判案由】    詐欺
【裁判全文】
臺灣彰化地方法院刑事判決               95年度易字第400號
公  訴  人  臺灣彰化地方法院檢察署檢察官
被      告  乙○○
上列被告因詐欺案件，經檢察官提起公訴（九十五年度偵字第一
三九六號），及移送併案審理（九十五年度偵字第三五三四號）
，本院判決如下：
    主  文
乙○○幫助成年人故意對少年犯連續意圖為自己不法之所有，以
詐術使人將本人之物交付，處有期徒刑柒月。
    犯罪事實
一、乙○○明知個人之帳戶關係本身之信用具有一身專屬之性質
    ，在現今各家金融機構存款開立帳戶使用並無特殊之條件與
    困難，而一般人均係使用自己名義之帳戶，如涉及使用他人
    之帳戶常與財產犯罪密切相關，且取得他人帳戶存摺之目的
    通常在於便利收取贓款及掩飾犯行使之不易遭人追查，其在
    能預見某姓名、年籍及住居所均不詳之成年人收受帳戶之目
    的係欲隱匿真實身分，以供犯罪集團進行詐欺犯罪所用下，
    竟乃基於幫助他人詐欺取財之不確定故意，而其發生並不違
    背其本意之認識下，竟不顧他人所可能遭受之危害，容任他
    人藉以遂行犯罪，將其於民國九十一年十二月十一日前往彰
    化縣鹿港鎮○○路一號「鹿港郵局」開立局號：00000
    0－0；帳號：0000000號帳戶，並將上開郵局帳戶
    之存摺、印章、晶片卡及密碼，於九十四年十月十九日某時
    ，在臺灣地區某不詳地點，以不詳金額之代價，出售予某姓
    名、年籍、住居所均不詳之成年人使用。該姓名、年籍、住
    居所均不詳之成年人及所屬之詐欺集團成員即以乙○○所交
    付之上揭郵局帳戶為犯罪工具，先後於：（一）九十四年十
    一月二日之中國時報報紙分類廣告欄內，虛偽刊登家庭代工
    穴道按摩器廣告，少年于００（０００年００月生，姓名及
    年籍資料均詳卷）見該廣告，便撥打廣告上所留00000
    00000號、0000000000號電話前往詢問時，
    電話中姓名、年籍、住居所均不詳自稱「徐小姐」之成年女
    子遂佯稱以「手續費」等多種名目，要求少年于００匯款新
    臺幣（下同）二千六百八十元、四千五百元、二萬五千元、
    六千八百元及七千八百九十元至乙○○前述帳戶內；少年于
    ００不疑有他，致使陷於該姓名、年籍、住居所均不詳自稱
    「徐小姐」之成年女子所言應為真實之錯誤，分別於九十四
    年十一月二日上午十一時五十七分二十三秒、九十四年十一
    月二日下午二時四十五分一秒、九十四年十一月三日上午十
    一時六分四十六秒、九十四年十一月三日下午一時五十八分
    四十七秒、九十四年十一月三日下午二時五十九分五十四秒
    ，依指示在屏東縣枋寮鄉○○路枋寮郵局臨櫃以現金各匯款
    二千六百八十元、四千五百元、二萬五千元、六千八百元及
    七千八百九十元。（二）九十四年十一月七日之中國時報報
    紙分類廣告欄內，虛偽刊登家庭代工耳溫槍（匯進公司）廣
    告，甲○○見該廣告，便撥打所留0000000000號
    電話前往詢問時，電話中姓名、年籍、住居所均不詳自稱「
    林先生」、「乙○○」之成年男子遂先後佯稱以「車馬費」
    、「報關費」、「律師費」及「手續費」等多種名目，要求
    甲○○匯款二千六百八十元、六千元、一萬二千八百元至乙
    ○○前述帳戶內；甲○○不疑有他，致使陷於該姓名、年籍
    、住居所均不詳自稱「林先生」、「乙○○」之成年男子等
    人所言應為真實之錯誤，分別於九十四年十一月七日上午九
    時三十一分四十九秒、九十四年十一月七日下午一時九分四
    十六秒、九十四年十一月七日下午三時五十五分四十九秒，
    依指示在臺北縣新莊市民安郵局臨櫃以現金各匯款二千六百
    八十元、六千元及一萬二千八百元。嗣少年于００、甲○○
    發現受騙，始報警處理並循線查獲開立帳戶之乙○○。
二、案經甲○○訴由臺北縣警察局新莊分局後，函轉由彰化縣警
    察局鹿港分局報請臺灣彰化地方法院檢察署檢察官偵查起訴
    ；及少年于００訴由屏東縣警察局枋寮分局後，函轉由彰化
    縣警察局鹿港分局報請臺灣彰化地方法院檢察署檢察官偵查
    後移送併案審理。
    理  由
壹：有關於證據能力部分：
    本案全部卷證所涵括之供述證據及非供述證據，經詢之公訴
    人及被告均同意全部證據之證據能力，是後述所引用證據之
    證據能力均無疑義，合先敘明。
貳：有關於認定犯罪事實部分：
一、訊據被告乙○○對於上開犯罪事實均矢口否認之，並辯稱：
    伊沒有出賣「鹿港郵局」局號：000000－0；帳號：
    0000000號之帳戶，伊之郵局存款簿、晶片卡及印章
    均已遺失了，伊在申請補發後，本來是將鹿港郵局之存款簿
    、金融卡及印章放在機車後的置物箱內，後來才發現遭竊不
    見了，伊有打電話去跟郵局掛失止付，但是沒有親自去補辦
    云云。惟查：、有關被害人少年于００及甲○○二人分別
    遭自稱「徐小姐」之成年女子及「林先生」、「乙○○」之
    成年男子以徵家庭代工為名致陷於錯誤，而匯款至被告乙○
    ○上開郵局帳戶連續詐欺取財之事實，業經證人即被害人甲
    ○○、少年于００二人分別於本院審理時結證實屬及警詢中
    指述綦詳。此外，復有由被害人甲○○所提供之郵政國內匯
    款執據原本三紙與由被害人少年于００所提供之郵政國內匯
    款執據影本五紙及中華郵政股份有限公司彰化郵局以九十五
    年六月二十九日彰營字第０九五０一０一四九三號函所附之
    被告乙○○郵局帳戶之客戶歷史交易清單一份在卷可稽，足
    認被害人少年于００、甲○○二人確有分別遭自稱「徐小姐
    」之成年女子及「林先生」、「乙○○」之成年男子以徵家
    庭代工為名致陷於錯誤，而匯款至被告乙○○上開郵局帳戶
    連續詐欺取財之事實無誤。、又被告雖辯稱：伊前二次均
    是親自去郵局掛失止付，第三次是因為在路上發現存簿、提
    款卡遺失，就直接打電話掛失，等到回到家附近時郵局已經
    下班了，而伊隔天要上班，所以伊就沒有再親自去郵局掛失
    云云。而此部分經本院發函詢問中華郵政股份有限公司鹿港
    郵局，其函覆結果為：被告乙○○之上開帳戶分別於九十二
    年九月三十日及九十四年十月十二日申辦掛失補副儲金簿，
    並未提及被告於九十四年十月十二日以後曾有以電話掛失止
    付或臨櫃辦理掛失止付之紀錄，此有中華郵政股份有限公司
    彰化郵局九十五年六月二十九日彰營字第０九五０一０一四
    九三號函及卷附郵局儲金簿、存單、質押存證掛失止付申請
    書影本二紙附卷可考，參酌以被告曾經有二次親自申辦掛失
    補副儲金簿手續之經驗觀之，顯見被告不僅知悉存簿帳戶之
    重要性，且對於如何正確辦理掛失止付手續知之甚明。而被
    告於本院審理時亦坦承伊鹿港郵局之存款簿、晶片卡及印章
    遭竊後，並沒有報警處理，再衡以被告前曾有二次掛失補副
    之經驗，即表示被告以其自身之經驗明知郵局存簿、晶片卡
    、印章及密碼一旦遺失而脫離被告之持有，即有可能遭第三
    人於拾獲後擅自使用，被告對此自當知之甚稔，豈有可能不
    即時報警，而徒增該帳戶遭他人冒用之困擾，凡此種種實均
    與被告自身之經驗及一般常情有違，從而被告上開鹿港郵局
    之存款簿、晶片卡、印章及密碼等是否有於九十四年十月十
    九日以後遭竊遺失尚非無疑。、再依卷附中華郵政股份有
    限公司彰化郵局九十五年六月二十九日彰營字第０九五０一
    ０一四九三號函所附之被告乙○○郵局帳戶之客戶歷史交易
    清單之內容觀之：被告乙○○除於九十四年十月十二日申辦
    掛失補副儲金簿外，並於當天辦理「語音系統」及現金提款
    四百元，餘額則為九十五元，後又於九十四年十月十九日由
    其本人領取所核發之晶片卡（因為領取時需由本人親自按下
    六至十二位數之密碼），隨即於當日由不詳之人以「無摺存
    款」一百元之方式存入一百元，當日餘額則為一百九十五元
    ，又於九十四年十月二十日以「轉存簿」十元之方式，提領
    十元，當日餘額為一百八十元（扣除手續費五元），綜上可
    見被告乙○○上開郵局帳戶自「核發晶卡」後即遭不詳姓名
    之人士以測試之方式（此可由以「轉存簿」提款十元，不惜
    損失五元之手續費及被告上開帳戶在九十四年十月十二日以
    前並沒有「轉存簿」之記錄可見）在操作測試被告帳戶存款
    、提款及轉帳功能是否正常，綜上可認被告上開郵局帳戶應
    係於九十四年十月十九日由被告親自領取晶片卡後某時，出
    售交付予他人使用無訛。、再衡以被告上開鹿港郵局之存
    款簿、晶片卡、印章及密碼苟確係被告所遺失，則拾得者理
    應可預期遺失之人必會隨時申請掛失止付，詐騙集團成員豈
    會在大費周章詐騙被害人後，指示其匯款至隨時無法使用之
    帳戶內，而自陷於一方面無法提領所詐得金額以遂行犯罪目
    的，他方面又受有刑事偵緝危險之窘境？從而詐騙集團成員
    絕不會使用來路不明未談妥交易之帳戶及使用遺失之帳戶充
    為匯款工具甚明。、又細觀被告乙○○上開郵局帳戶之客
    戶歷史交易清單內容，自九十四年十月二十六日起在每一筆
    款項匯入後旋即遭提領一空，以如此進出帳戶之情形判斷，
    若使用被告郵局帳戶之人，無把握該帳戶沒有問題，不會突
    遭掛失凍結，當不會如此。另被告於本院審理時復供陳九十
    四年十月二十日以「轉存簿」之方式提款十元係其所為，此
    實無法想像，被告有何動機僅需提款十元？果有需要又何以
    不直接提領？而係何因要「轉存簿」？綜合上諸情，均足認
    被告上開所辯顯與一般常情及其自身經驗法則有違，實均無
    可採信。
二、又金融機構之帳戶為個人理財之工具，為便利大眾使用此一
    理財工具，以資活絡資金供需，對於申請開設金融帳戶並無
    設有任何特殊之限制，一般民眾皆能自由申請開戶，並得同
    時在不同金融機構申請多數存款帳戶使用，此乃眾所周知之
    事實，依一般人之社會生活經驗，倘係經由合法管道之收入
    或支出，其於金融機構帳戶之存放及提領，本可自行向金融
    行庫開立帳戶後使用，殊無大費周章使用他人帳戶之必要，
    況且近來類如刮刮樂、退稅轉帳及家庭代工匯款等詐騙案件
    層出不窮，詐騙集團多利用人頭帳戶做為出入帳戶，不僅廣
    為媒體所披載，亦經政府各機關一再宣導提醒注意，尤以現
    今各地金融機構所設自動提款機莫不設定轉帳之警示畫面，
    或張貼警示標語，促請使用大眾注意，衡諸目前社會以電視
    、報紙甚至網路等管道流通資訊之普及程度，以及使用自動
    提款機從事提款、轉帳交易之頻繁，苟見有陌生人不思以自
    己名義申請開立帳戶，反而向不特定人蒐集或收購他人之金
    融機構帳戶使用，帳戶所有人焉能安心將其帳戶交付收購帳
    戶之人，而絲毫未加懷疑其收購或取得帳戶之目的即在於詐
    取他人財物？由此顯見被告對於該姓名、年籍及住居所均不
    詳之成年人及其所屬之詐欺集團成員係將該郵局帳戶用以實
    施詐欺犯行，當可預見，且被告對於該姓名、年籍及住居所
    均不詳之成年人及其所屬之詐欺集團成員利用其所申請開立
    之郵局帳戶向他人詐取財物，並無違背其本意，是被告主觀
    上應具有幫助他人詐取財物之不確定故意甚明，本件事證明
    確，被告幫助之犯行應堪認定。
三、查我國刑法於九十四年二月二日修正公布，九十五年七月一
    日施行（下稱新法；修正前刑法下稱舊法）後，依最高法院
    九十五年度第八次刑事庭會議決議之決議內容，有關新舊法
    之適用原則摘要如下：
  (一)新法第二條第一項之規定，係規範行為後法律變更所生新舊
    法律比較適用之準據法，於新法施行後，應適用新法第二條
    第一項之規定，為「從舊從輕」之比較。
  (二)基於罪刑法定原則及法律不溯及既往原則，行為之處罰，以
    行為時之法律有明文規定者為限，必行為時與行為後之法律
    均有處罰之規定，始有新法第二條第一項之適用。
  (三)比較時應就罪刑有關之共犯、未遂犯、想像競合犯、牽連犯
    、連續犯、結合犯，以及累犯加重、自首減輕暨其他法定加
    減原因（如身分加減）與加減例等一切情形，綜其全部罪刑
    之結果而為比較。
  (四)從刑附屬於主刑，除法律有特別規定者外，依主刑所適用之
    法律。
  (五)新法第三十三條第五款規定罰金刑為新臺幣一千元以上，以
    百元計算之，新法施行後，應依新法第二條第一項之規定，
    適用最有利於行為人之法律。
  (六)易科罰金之折算標準，新法施行後，應依新法第二條第一項
    之規定，適用最有利於行為人之法律。
四、按連續幫助與幫助連續為不同之犯罪態樣，如基於概括犯意
    ，多次幫助他人犯罪，為連續幫助，該幫助者有多次犯罪行
    為；如以一幫助行為，幫助他人連續犯罪，則為幫助連續，
    就幫助犯而言，僅有一次犯罪行為；如幫助者以多次幫助行
    為幫助他人連續犯罪，則為連續幫助連續，該幫助犯及被幫
    助之正犯，均有多次之犯罪行為。查本件上開姓名、年籍及
    住居所均不詳成年人及其所屬之詐欺集團成員（指自稱「徐
    小姐」之成年女子及「林先生」、「乙○○」之成年男子等
    人）共同基於為自己不法所有之概括犯意，連續以上開徵家
    庭代工之方式為詐術，使被害人少年于００、甲○○二人陷
    於錯誤，而將本人之財物交付，該姓名、年籍及住居所均不
    詳之成年人及其所屬之詐欺集團成員所為，自均係共犯刑法
    第三百三十九條第一項之連續詐欺取財罪。被告乙○○將其
    所有上開鹿港郵局帳戶之存摺、印章、晶片卡及密碼交給該
    姓名、年籍及住居所均不詳之成年人及其所屬之詐欺集團成
    員以供向他人詐騙財物，顯係基於幫助他人連續詐欺取財之
    犯意，且所為提供前開帳戶予他人之行為屬刑法詐欺取財罪
    構成要件以外之行為，其既以幫助他人犯罪之意思而參與犯
    罪構成要件以外之行為，自屬幫助犯。而被告乙○○係００
    ０年０月０００日出生，有其年籍資料在卷可參，其所幫助
    之正犯即姓名、年籍及住居所均不詳之成年人及其所屬之詐
    欺集團成員對少年于００為詐欺取財犯行時，被告乙○○係
    屬年滿二十歲之成年人，而少年于００則係０００年００月
    出生，此亦有被害人少年于００之年籍資料附卷足憑，是被
    告為此次幫助詐欺取財行為時，被害人于００既係未滿十八
    歲之少年，被告幫助正犯即姓名、年籍及住居所均不詳之成
    年人及其所屬之詐欺集團成員對少年于００為詐欺取財，已
    有違反兒童及少年福利法第三十條第十四款規定之行為，且
    此條規定屬於刑法分則加重之性質，係就犯罪類型變更之個
    別犯罪行為，成立另一獨立之罪（按幫助犯係從屬於正犯）
    ，故被告本件所為，核係犯兒童及少年福利法第七十條第一
    項前段、修正前刑法第三十條第一項、刑法第三百三十九條
    第一項之幫助成年人故意對少年犯連續詐欺取財罪（因係屬
    分則加重，故主刑有期徒刑最高度部分已逾五年）。又本件
    被告行為後，刑法關於幫助犯、罰金刑等規定均有修正，依
    前揭最高法院九十五年度第八次刑事庭會議決議內容，應綜
    其全部罪刑之結果而為比較後，始得判斷應適用新法或舊法
    ，經本院為如附表所示之比較後，認本件依刑法第二條第一
    項前段，就以下幫助犯、罰金刑等適用，應依舊法。另公訴
    人雖未敘及被告犯罪事實一、（一）部分幫助詐欺取財之犯
    行（即臺灣彰化地方法院檢察署九十五年度偵字第三五三四
    號部分），惟此部分幫助詐欺取財之犯行與檢察官起訴被告
    犯罪事實一、（二）幫助詐欺取財部分，實係被告單一之幫
    助行為所致，被告之幫助行為既僅為一次，仍屬單純一罪之
    態樣，應為起訴效力所及，本院自得併予審理，附此敘明。
    又被告幫助成年人故意對少年于００犯詐欺取財罪，被害人
    于００係０００年００月出生，為未滿十八歲之少年，此部
    分應依兒童及少年福利法第七十條第一項前段規定，加重其
    刑。又被告所為既係犯兒童及少年福利法第七十條第一項前
    段、修正前刑法第三十條第一項、刑法第三百三十九條第一
    項之幫助成年人故意對少年犯連續詐欺取財罪，業已如前述
    ，則被告應依修正前刑法第三十條第二項之規定減輕其刑。
    被告乙○○上開刑有加重減輕者，並依法先加後減之。爰審
    酌被告之平日素行，其任意提供帳戶予不法份子使用，且其
    所提供帳戶非惟幫助詐騙者遂行詐財目的，同時使詐欺者得
    以隱匿其真實身分，減少遭查獲之風險，愈使其肆無忌憚，
    加深犯罪之猖獗，致使社會經濟遭受重大危害，對社會經濟
    秩序所生危害之程度及被告犯罪後仍矢口否認犯行態度實屬
    不佳等一切情狀，量處如主文所示之刑，以資懲儆。
五、末按所謂幫助犯係指就他人之犯罪加以助力，使其易於實施
    之積極的或消極的行為而言。其犯罪態樣與實施犯罪之正犯
    有異，其所處罰者，乃其提供助力之行為本身，而非正犯實
    施犯罪之行為。因此幫助犯不適用責任共同之原則，對正犯
    所有供犯罪所用或因犯罪所得之物，勿庸併為沒收之宣告（
    最高法院八十八年度台上字第六二三四號刑事判決意旨參照
    ），附此敘明。
據上論斷，應依刑事訴訟法第二百九十九條第一項前段，兒童及
少年福利法第七十條第一項前段，刑法第二條第一項前段、修正
前刑法第三十條第一項、第二項、刑法第三百三十九條第一項，
罰金罰鍰提高標準條例第一條前段，判決如主文。
本案經檢察官洪英丰到庭執行職務。
中    華    民    國  九十五  年    八    月    十    日
                  刑事第二庭    審判長法  官  許旭聖
                                      法  官  簡婉倫
                                      法  官  黃玉齡
以上正本證明與原本無異。
如不服本判決，應於判決送達後十日內，向本院提出上訴狀（須
附繕本），上訴於臺灣高等法院臺中分院。
中    華    民    國  九十五  年    八    月    十    日
                                      書記官  黃幼華
附錄論罪科刑法條
刑法第三百三十九條第一項
意圖為自己或第三人不法之所有，以詐術使人將本人或第三人之
物交付者，處五年以下有期徒刑、拘役或科或併科一千元以下罰
金。
附    表
┌──┬─────┬─────────────────────────┐
│編號│修正事項  │  以各別修正事項討論新、舊法之比較適用            │
├──┼─────┼─────────────────────────┤
│ 一 │幫助犯部分│刑法幫助犯之規定，雖為使幫助犯之文義，更符合學界通│
│    │          │說之「限制從屬形式」，且舊法「從犯」一詞，常有不同│
│    │          │解讀，故將舊法之「幫助他人犯罪者，為從犯」之文義，│
│    │          │改為「幫助他人實行犯罪行為者，為幫助犯」。然本件不│
│    │          │論依修正前之刑法第三十條第一、二項，抑或依修正後之│
│    │          │刑法第三十條第一、二項，均係幫助犯，且均得減輕其刑│
│    │          │，對被告而言並無有利或不利之情形，不生任何影響，應│
│    │          │依刑法第二條第一項前段規定，適用舊法之規定。      │
├──┼─────┼─────────────────────────┤
│ 二 │主刑罰金刑│刑法第三十三條第五款有關罰金刑部分，在新法部分係規│
│    │部分      │定為罰金：新臺幣一千元以上，以百元計算之。而舊法時│
│    │          │則係規定為罰金：一元以上。經比較修法前後之規定，應│
│    │          │認修正前刑法第三十三條第五款之規定，對行為人有利。│
├──┴─────┴─────────────────────────┤
│總結：本案經綜合前開結果，認仍應適用舊法之規定。                    │
└──────────────────────────────────┘


司法院資訊處製作；財團法人民間司法改革基金會備份。
